臺灣高等法院民事判決　　　　　　　　　　　　　　九十二年度勞上易字第七五號
　　上　訴　人　甲○○
　　訴訟代理人　魏千峰律師
　　　　　　　　周滄賢律師
　　被上　訴人　台北國際商業銀行股份有限公司
　　法定代理人　何壽川
　　訴訟代理人　呂榮海律師
　　複代　理人　許志嘉律師
當事人間給付退休金事件，上訴人對於中華民國九十二年五月二十九日臺灣臺北地方
法院九十一年度勞訴字第一六二號第一審判決提起上訴，並為訴之追加，本院於民國
九十二年五月二十六日言詞辯論終結，判決如下：
    主      文
上訴及追加之訴均駁回。
第二審及追加之訴之訴訟費用均由上訴人負擔。
    事      實
一、上訴人起訴主張：伊自民國（下同）八十五年間起擔任被上訴人之分行經理，九
    十年七月調派在台北縣新莊市西盛消金區域中心兼西盛分行經理，與上訴人間屬
    僱傭契約關係，受被上訴人之總經理游國治逼迫，於九十一年一月二十八日申請
    專案優惠退休，詎被上訴人為達減少退休金之目的，自同年二月一日起降調伊為
    總公司稽核處高級專員，違反誠實信用原則及濫用權利，應屬無效，而應繼續發
    給分行經理薪資，且被上訴人核准伊於同年三月十五日退休，應仍按分行經理之
    薪資計算平均工資，再被上訴人未將伊於九十年九月份領取之未休特別休假工資
    五萬六千零八十元新台幣（以下同）、每月領取之伙食津貼列入計算平均工資，
    為此依兩造間之契約請求被上訴人給付九十一年二月起至三月十五日止短少之薪
    津三萬六千九百四十五元（查上訴人於原審主張被上訴人應給付此部分短少之薪
    資，但未陳明請求權基礎，經本院闡明，上訴人於九十三年五月十七日具狀補充
    上開法律上之陳述，依民事訴訟法第二百五十六條規定，非為訴之變更或追加）
    ，及依勞動基準法第五十五條第一項第一款、第二項規定給付短少之退休金一百
    五十八萬五千六百四十一元，並均加計自九十一年七月二十三日起至清償日止，
    按年息百分之五計算之遲延利息等語。原審駁回上訴人之訴，上訴人就退休金六
    十一萬二千一百五十三元、薪津三萬六千九百四十五元，及均自九十一年七月二
    十三日起算之利息部分提起上訴，聲明求為：(一)原判決關於駁回上訴人左開之訴
    部分，及命上訴人負擔該部分訴訟費用之裁判均廢棄，(二)被上訴人應給付上訴人
    六十四萬九千零九十八元，及自九十一年七月二十四日起至清償日止，按年息百
    分之五計算之利息。
二、上訴人於本院主張：若兩造間屬委任契約關係，被上訴人於伊申請退休後將伊調
    職而終止委任契約，顯然於不利於伊，為此依民法第五百四十九條第二項規定，
    求為命被上訴人給付系爭六十四萬九千零九十八元，及自九十一年七月二十四日
    起至清償日止，按年息百分之五計算利息之判決等語，而為訴之追加（本院卷第
    九十二頁）。按民事訴訟法第四百四十六條第一項規定：「訴之變更或追加，非
    經他造同意，不得為之。但第二百五十五條第一項第二款至第六款情形，不在此
    限。」。而同法第二百五十五條第一項第二款規定「請求之基礎事實同一者」。
    本件上訴人於追加之訴及原訴訟之請求，均以兩造間之契約關係屬性定位，及被
    上訴人之調職行為是否妥當為基礎事實，且原訴訟之資料於追加之訴均可加以利
    用，應認符合民事訴訟法第二百五十五條第一項第二款規定情形，爰准予追加。
三、被上訴人以：兩造間為委任契約關係，伊得隨時終止之，且伊之董事會於九十一
    年一月二十五日已決議調動上訴人之職務，符合工作規則，其後發佈人事命令，
    非意圖減少退休金給付；上訴人依優惠退休辦法申請退休，無勞動基準法之適用
    ，且其領取之退休金優於按勞動基準法計算之退休金，不得請求加發退休金；優
    惠退休金已包含補償特別休假應休未能休完之權益；不休假而加發之工資屬勉勵
    、恩惠性、非經常性給與，伙食津貼屬恩惠、非經常性給與，相當於誤餐費，且
    伊是雇用人員準備餐點給員工使用，未實際支付伙食津貼，故不得列入計算平均
    工資等語，資為抗辯，聲明求為駁回上訴；如受不利判決，願供擔保，聲請免假
    執行。
四、兩造不爭執之事實及證據，臚列如下：
(一)被上訴人自八十六年五月一日起適用勞動基準法，有被上訴人提出適用行業時間
    表、銀行員工會全國聯合會網頁可稽（本院卷第九十七至九十九頁）
(二)上訴人自五十六年八月三日起受雇於被上訴人，經被上訴人之董事會決議自八十
    五年十一月一日調任為三興分行經理，再決議自八十九年一月四日起調任為雙園
    分行經理，再決議自九十年七月十一日起調任台北縣新莊市西盛消金區域中心兼
    西盛分行經理，每月領取薪津十二萬零四百零一元，迄九十一年一月二十五日被
    上訴人之董事會決議調動上訴人為稽核處高級專員，於同年一月三十日發佈人事
    命令，於同年二月一日生效，每月薪津九萬五千七百七十一元（減少主管加給二
    萬四千六百三十元）。有上訴人提出之人事命令、被上訴人函、薪津清單（調解
    卷第十九、二十五至三十一頁），及被上訴人提出之董事會議記錄、薪津清單（
    原審卷第七十五至八十八頁、本院卷第一０三至一０六、一三二至一四三頁）可
    稽。
(三)被上訴人於九十一年一月四日實施「台北國際商業銀行九十一年度員工專案優惠
    退休、退職辦法」，上訴人於同年一月二十八日依此辦法申請退休，被上訴人於
    同年三月五日通知核准於同年月十五日退休，按附表所示計算發給退休金五百八
    十三萬四千二百九十八元。有上訴人提出之專案優惠退休申請書、被上訴人（九
    一）北商銀人字第二一三號函、人力資源處（91）字第一七七、一一號函（調解
    卷第十八、二十一至二十三頁、本院卷第一二０頁），及被上訴人提出之九十一
    年度員工專案優惠退休辦法（原審卷第十三頁）可稽。
(四)上訴人於九十年九月份領取未休特別休假（結算八十九年八月四日起至九十年八
    月三日止之未休特別休假）工資五萬六千零八十元。有上訴人提出之薪津清單可
    稽（調解卷第二十五頁）。
五、關於上訴人擔任分行經理期間，兩造間之契約關係應定性為僱傭或委任之爭點，
    論述如後：
(一)按公司法第八條第二項規定：「公司之經理人．．在執行職務範圍內，亦為公司
    負責人。」、第二十九條第二項規定：「公司得依章程規定置經理人，其委任、
    解任及報酬，依左列規定定之。但公司章程有較高規定者，從其規定：．．三股
    份有限公司應由董事會以董事過半數之出席，及出席董事過半數同意之決議行之
    。」、第三十一條規定：「經理人之職權，除章程規定外，並得依契約之訂定。
    經理人在公司章程或契約規定授權範圍內，有為公司管理事務及簽名之權。」是
    股份有限公司由董事會按法定決議方式選任經理人，且此經理人在公司章程或契
    約規定授權範圍內，有代表公司管理事務及簽名之權限者，公司與此經理人間成
    立委任契約關係。
(二)稱僱傭者，謂當事人約定，一方於一定或不定之期限內為他方服勞務，他方給付
    報酬之契約；稱委任者，謂當事人約定，一方委託他方處理事務，他方允為處理
    之契約。民法第四百八十二條及第五百二十八條分別定有明文。是所謂僱傭，係
    指受僱人為僱用人服勞務之契約，其目的僅在受僱人單純提供勞務而受報酬，有
    如機械，對於服勞務之方法毫無自由裁量之餘地；而委任，則指委任人委託受任
    人處理事務之契約，目的在委託受任人為一定事務之處理，至有無報酬，則非所
    不問；受任人給付勞務，僅為手段，除當事人另有約定外，得在委任人授權範圍
    內，自行裁量決定處理事務之方法，以完成委任之目的。最高法院九十二年度台
    上字第一二０二號判決意旨可資參照。
(三)本件上訴人調任及解任分行經理職務，均經被上訴人之董事會決議定之，符合公
    司法第二十九條第二項第三款規定委任、解任經理人之要式。
(四)依被上訴人提出之員工輪調辦法、各級主管授權授信限額表、工作規則（本院卷
    第一四四至一四八、二０五、二三六至二五三頁），及上訴人提出之員工考績表
    ，堪認上訴人之分行經理之職權包括：1.考察其分行所屬員工工作成績或事實需
    要，決定內部員工之輪調訓練；2.於每戶歸戶授信總計四千萬元額度內，依風險
    類別審核決行是否授信；3.於出口押匯、國際應收帳款各八十萬美元額度內，審
    核決行是否授信；4.評定單位主管以下、幹部以上人員之考績5.核駁分行員工請
    假（工作規則第三十七條第一項）。另被上訴人抗辯分行經理為分行之負責人、
    代表人，綜理掌控分行內部全部事務，管理分行所有員工，得建議總行獎懲分行
    員工等語，為上訴人所不爭執，堪信為真正。再上訴人提出西盛消金區域中心經
    營績效檢討報告（調解卷第四十五頁），顯示上訴人擔任西盛消金區域中心兼西
    盛分行經理，負有確立該區域中心及分行之經營理念，規劃其經營方向，以達成
    核定績效目標之責，實立於此區域中心及分行之經營者角色。
(五)僱傭之特性在於受雇人提供勞動力換取僱用人之報酬給付，是僱用人原則上對受
    雇人有指揮監督及懲戒權。至委任契約乃受任人依委任人之指示，以自己之裁量
    處理事務，委任人通常對受任人雖無指揮監督及懲戒權，但委任人為掌握委任事
    務進行之狀況及確保受任人達到約定成果，非不能與受任人約定委任人可享有某
    程度之考核及監督權限。查上訴人主張其特別休假需經總公司核准，且被上訴人
    評定經理之考績，及對經理有懲戒權等語，固經其提出特別休假記錄卡、人力資
    源處（91）字第五七九、七五五、八六四號函、（92）字第一一九、二四一號函
    、單位主管考績表為證（原審卷第三十九頁、本院卷第一二八至一七一、二０四
    頁），並為被上訴人所不爭執，堪信為真正。但查，上開工作規則第二十五條規
    定單位主管每日出退勤無庸打卡或簽到（本院卷第二四三頁反面），可見被上訴
    人對於上訴人平日處理事務之場所及方式未加指揮、監督，而由上訴人自由裁量
    決定。至被上訴人要求上訴人需呈請核准始能休假，係因上訴人處理之事務，絕
    大部分需在分行營業場所內進行，故被上訴人享有上開監督權，目的在掌握事務
    進行狀況。又上開人力資源處函文顯示被上訴人之員工獎懲審查委員會係針對分
    行經理處理特定事務之結果未如預期或有損害被上訴人利益等情形者（例如疏於
    監督部屬，導致損害、授信帳款未能收回），施予懲戒。上開單位主管考績表顯
    示被上訴人對經理之考評，經營績效部分占百分之七十，管理能力及績效部分占
    百分之三十，亦著重在處理事務之結果。可見被上訴人對分行經理擁有懲戒權及
    考核權，目的在確保經理完成一定事務之處理（即達到約定成果）。是尚難以被
    上訴人得監督、考核、懲戒分行經理，否定二者間存在委任關係之可能性。
(六)綜上，上訴人擔任分行經理期間，被上訴人乃授予上訴人經營分行業務、管理分
    行員工及一切事務之權限，上訴人對於事務之處理方式享有指揮、計劃、裁量權
    力，且兩造間約定上訴人之主給付義務為完成事務之處理（達到一定成果），應
    認此期間兩造間之契約關係屬於委任性質。
六、按民法第五百四十九條第一項規定：「當事人之任何一方，得隨時終止委任契約
    。」其立法理由載明：「委任根據信用，信用既失，自不能強其繼續委任」。至
    勞動基準法第一條第一項明定其立法目的為保障勞工權益，加強勞雇關係，顯然
    係規範僱傭關係下之雇主與勞工間權利義務，於委任契約尚無適用。從而內政部
    七十四年九月五日（）台內勞字第三二八四三三號函針對勞動基準法規範下之
    勞資雙方，訂定雇主調動勞工之原則，應無可拘束委任關係中之委任人。查：
(一)上訴人陳稱其於九十一年一月十日請特別休假，與客戶打高爾夫球，未參加消金
    中心會議，被上訴人之總經理游國治於會議上公開表示要打球就讓他永遠去打球
    等語，有上開特別休假記錄卡為憑，並為被上訴人所不爭執，堪信為真正。可見
    被上訴人已無法信賴上訴人處理委任事務，其將上訴人調為高級專員，解任其經
    理職務，而終止委任契約關係，合於民法第五百四十九條第一項規定，應生終止
    之效力。
(二)上訴人自承其得知被上訴人之總經理游國治在會議為上開表示後，其認為只有選
    擇退休，否則將被調離經理職務等語，可見上訴人預見其即將被解任經理一職。
    再被上訴人於上訴人申請退休前，業由董事會決議解任上訴人，上訴人復陳述因
    其認為被調離經理職務，顏面無光，故申請專案優惠退休。堪認上訴人係得知董
    事會決議解任後，決定申請退休。從而上訴人主張被上訴人係意圖減少退休金給
    付，始解任其經理職務，此契約終止權之行使違反誠信原則及屬權利濫用，不生
    終止效力云云，無可憑採。
(三)綜上，被上訴人解任上訴人之經理職務，並自九十一年二月一日起發給高級專員
    薪津予上訴人，及按同年三月十五日退休生效前六個之經理及高級專員薪津計算
    退休金，並無不合。上訴人主張被上訴人應依兩造間之契約，給付九十一年二月
    起至三月十五日止短少薪津三萬六千九百四十五元，及依勞動基準法第五十五條
    第一項第一款、第二項規定，將該短少薪津列入計算平均工資後據以補發退休金
    云云，為無理由，不應准許。
七、按民法第五百四十九條第二項規定：「當事人之一方，於不利於他方之時期終止
    契約者，應負損害賠償責任。但因非可歸責於該當事人之事由，致不得不終止契
    約者，不在此限。」最高法院六十二年台上字第一五三六號判例闡示：「所謂損
    害，係指不於此時終止，他方即可不受該項損害而言，非指當事人間原先約定之
    報酬。」查本件被上訴人解任上訴人之經理職務，致使上訴人往後每月薪津減少
    主管加給二萬四千六百三十元，其平均工資計算基準亦受影響，乃因委任契約終
    止後，上訴人不再處理委任事務，本於該勞務給付所生之報酬債權亦無由繼續發
    生之結果，顯非上訴人因委任契約終止，喪失預期利益而受有損害。再查，系爭
    「台北國際商業銀行九十一年度員工專案優惠退休、退職辦法」第三條規定：「
    凡本行員工符合工作規則第五十五條之規定．．經申請提前退休並奉董事長核定
    者，適用本辦法」、第六條規定：「申請獲准者，其退休生效日期，由行方視業
    務狀況決定之」（原審卷第十三頁）。上訴人提出之退休申請書記載「聲明事項
    」：「願配合本行行政程序，依所核定之退休日離職並辦妥移交」（調解卷第十
    八頁）。另被上訴人人力資源處（91）字第一七七號函載明：「三如不同意前開
    條件者，視同放棄本次優惠退休之申請，並請於九十一年三月八日中午十二時前
    回覆總行憑辦。四如無異議者，即以九十一年三月十五日為退休生效日。」（調
    解卷第二十三頁）。上訴人既事先同意由被上訴人核定退休生效日期，於被上訴
    人核定後復未為異議，自應承擔以高級專員薪津列入計算平均工資之結果。是上
    訴人依上開規定，請求被上訴人賠償短少之薪津及退休金，亦無理由，不應准許
    。
八、關於上訴人主張系爭未休特別休假而加倍給付之工資及伙食津貼應列入平均工資
    ，並據以計算退休金之爭點，本院論述如後：
(一)被上訴人解任上訴人之經理職務，調任其為高級專員，兩造間之契約關係變更為
    僱傭性質，為兩造所不爭執，被上訴人亦自認兩造間計算退休金之基數，係比照
    勞動基準法關於退休金基數之計算方法，則因上訴人退休所生之權利義務關係，
    應受勞動基準法之規範。
(二)勞動基準法第二條第三款規定：「工資：謂勞工因工作而獲得之報酬，包括工資
    、薪金及按計時、計日、計月、計件以現金或實物等方式給付之獎金、津貼及其
    他任何名義之經常性給與均屬之。」是工資乃勞工之勞力所得，為其勞動給付之
    對價，且具有經常性者屬之。雇主為其單方目的，給付具有勉勵、恩惠性質之給
    與，非為勞工服勞務之對價，不得列入工資範圍。另雇主之給與不具經常性者，
    亦不得列入工資範圍。
(三)依勞動基準法第三十八條規定，勞工在同一雇主或事業單位繼續工作滿一定期間
    者，每年應給予一定日數之特別休假。第三十九條規定，特別休假工資由雇主照
    給，如勞工於休假日工作者，工資應加倍發給。即特別休假日不出勤，工資照給
    ，出勤另加給工資，此項於特別休假日出勤加給之工資，自屬勞工因工作而獲得
    之報酬。但此加給之工資，係以勞工犧牲特別休假為前提，且雇主於特別休假日
    是否需勞工工作，為不確定、偶發之事，故於特別休假日出勤所加給之工資不能
    認係經常性給與，自不屬勞動基準法第二條第三款定義之工資範疇，不應計入平
    均工資，並據以計算退休金。
(四)被上訴人抗辯：伊雇用人員準備餐點給員工使用，未支付伙食津貼給員工，員工
    雖未食用，亦不能領取伙食津貼，至上訴人提出之午餐費明細表，係被上訴人內
    部以業務費用支出午餐費用（買菜錢）程序上所需之報表，其數額係以員工工作
    日計算，未實際支付予員工等語，業據被上訴人提出轉帳支出傳票、午餐費明細
    表、統一發票為證（本院卷第二五五至二六四頁），核與上訴人提出之午餐費明
    細表相符（原審卷第六十至六十三頁、本院卷二二八至二三０頁），並有上開薪
    津清單顯示無伙食津貼項目為憑，堪信為真正。是被上訴人之員工雖提供勞務，
    但不一定享用被上訴人提供之午餐，員工縱提供勞務而未享用，被上訴人亦不負
    補貼午餐費之義務，自應認被上訴人提供午餐屬員工之福利，具有恩惠性質，而
    非員工工作之對價，當不屬勞動基準法第二條第三款定義之工資範疇，不應計入
    平均工資，並據以計算退休金。
九、綜上所述，上訴人本於兩造間之契約、勞動基準法第五十五條第一項第一款、第
    二項、民法第五百四十九條第二項等規定，請求被上訴人給付六十四萬九千零九
    十八元，及自九十一年七月二十四日起至清償日止，按年息百分之五計算之利息
    ，為無理由，應予駁回。原審為上訴人敗訴之判決，並無不合。上訴意旨求予廢
    棄改判，為無理由，應駁回其上訴。
十、據上論結，本件上訴及追加之訴均無理由，依民事訴訟法第四百四十九條第一項
    、第七十八條，判決如主文。
中　　　華　　　民　　　國　　九十三　　年　　　六　　　月　　　九　　　日
                                　勞工法庭
                                  審判長法  官  許  正  順
                                        法  官  陳  邦  豪
                                        法  官  翁  昭  蓉
正本係照原本作成。
不得上訴。
中　　　華　　　民　　　國　　九十三　　年　　　六　　　月　　　九　　　日
　　　　　　　　　　　　　　　　　　　　書記官  王  才  生
